臺灣高等法院臺南分院刑事判決　　　 96年度交上易字第219號
上　訴　人　臺灣臺南地方法院檢察署檢察官
上　訴　人
即　被　告　甲○○
選任辯護人　林開福律師
上　訴　人
即　被　告　乙○○
選任辯護人　賴鴻鳴律師
　　　　　　黃俊達律師
　　　　　　莊信泰律師
上列上訴人因被告過失傷害案件，不服臺灣臺南地方法院九十五
年度交易字第三五號中華民國九十六年二月九日第一審判決（起
訴案號：臺灣臺南地方法院檢察署九十五年度偵字第二六六七號
），提起上訴，本院判決如下：
    主  文
原判決關於甲○○部分撤銷。
甲○○因過失傷害人，致重傷，處有期徒刑陸月，如易科罰金以
銀元參佰元即新台幣玖佰元折算壹日。
其他上訴駁回。
    事  實
一、甲○○於民國九十三年三月二十四日上午六時五十五分許，
    騎乘車牌號碼ＫＺＩ－二六六號重機車搭載丙○○，沿臺南
    縣官田鄉○○村○○路由西往東方向行駛，途經該路七八號
    前，本應注意車輛行至無號誌之交岔路口前數公尺時，應減
    速慢行，並應注意車前狀況，隨時採取必要之安全措施，而
    依當時情形，又無不能注意之情事，竟疏未注意，適乙○○
    本不得穿越上開路段劃設之分向限制線，亦疏未注意左右來
    車徒步由南往北方向穿越道路，於該分向限制線附近，甲○
    ○煞車不及，其頭部（戴有安全帽）前傾撞擊乙○○之頭部
    ，致乙○○倒地，受有頭部外傷併蜘蛛膜下腔出血、硬腦膜
    下腔出血等傷害，致受有嗅覺完全喪失之重傷害。另甲○○
    則受有左眉三公分撕裂傷之傷害。嗣甲○○、乙○○肇事後
    於警方尚不知何人犯罪前，向據報到場處理之警員連榮宗坦
    承肇事而接受裁判。
二、案經甲○○、乙○○訴由臺南縣警察局麻豆分局報請臺灣臺
    南地方法院檢察署檢察官偵查起訴。
    理  由
壹、程序方面:（證據能力認定）
一、按刑事訴訟法第一百五十九條之四第二款規定文書之證據能
    力，除顯有不可信之情況外，從事業務之人於業務上或通常
    業務過程所須製作之紀錄文書、證明文書亦得為證據。查
    被告乙○○之財團法人臺灣基督長老教會新樓醫院診斷證明
    書及函文【起訴書證據清單編號七、九，見警卷二十頁及九
    十四年核交字第一０六八號偵查卷第三十六頁】，係被告乙
    ○○於九十三年三月二十四日車禍後進入該院急診、住院、
    門診治療迄同年四月三十日為止，並於同年四月三十日由該
    院醫師開具之診斷證明書及憑該診斷證明書再予製作函文；
    行政院國軍退除役官兵輔導委員會臺中榮民總醫院診斷證
    明書及函文【起訴書證據清單編號八，見九十四年核交字第
    一０六八號偵查卷第二十八、三十一頁】，係被告乙○○於
    九十四年十一月二十五日至該院門診，並於同日由該院醫師
    開具之診斷證明書及憑該診斷證明書再予製作函文，上揭診
    斷證明書及函文自係屬於通常業務過程不間斷、有規律而準
    確之記載，上揭診斷證明書有如何顯有不可信之情況，應由
    反對證據能力之被告甲○○予以釋明，惟未釋明，嗣言詞辯
    論亦未予以釋明，上揭證據係非供述證據，為紀錄文書，復
    查無任何瑕疵足認顯有不可信之情況，本院認有證據能力。
二、次按被告以外之人於審判外之言詞或書面陳述，除法律有規
    定者外，不得作為證據。刑事訴訟法第一百五十九條第一項
    定有明文。本件人即被害人乙○○於警訊中之陳述，屬傳聞
    證據，依上開規定，不得作為證據。
三、再按被告以外之人於審判外之陳述，經當事人於審判程序同
    意作為證據，法院審酌該言詞陳述或書面陳述作成時之情況
    ，認為適當者，亦得為證據。當事人、代理人或辯護人於法
    院調查證據時，知有第一百五十九條第一項不得為證據之情
    形，而未於言詞辯論終結前聲明異議，視為有前項之同意；
    刑事訴訟法第一百五十九條之五定有明文。查證人丙○○於
    警詢中之陳述，為審判外之陳述而屬傳聞證據，暨告訴人、
    被告於偵、審中提出及偵、審中所調取函查之各項具傳聞性
    質之證據資料，公訴人、被告於本院審判程序中對於前述證
    人於偵查中之證述及其他相關具傳聞性質之證據資料之證據
    能力，均表示沒有意見（見本院卷第四二頁），且迄於言詞
    辯論終結前亦未聲明異議。本院審酌上開證人於偵查中均經
    具結而在檢察官面前陳述及各項證據資料作成之情況，核無
    違法取證或其他瑕疪，且為證明本件犯罪事實所必要之重要
    關係事項，認為以之作為證據為適當，上開證人於審判外之
    陳述及其他相關證據資料，自得採為證據，合先敘明。
貳、實體方面:（事實認定及論罪科刑）
一、訊據被告甲○○固坦承於上揭時地疏未注意與告訴人即被告
    乙○○碰撞致其受傷等情，惟辯稱本件撞擊地點非交岔路口
    ，伊未騎乘機車左偏至對向車道，伊不同意台灣省車輛行車
    事故覆議鑑定委員會所認伊係車禍肇事主因之鑑定，且被害
    人乙○○並未經科學客觀之儀器鑑定嗅覺是否喪失，台中榮
    民醫院之鑑定缺乏科學根據，不可採信云云。
二、經查：
(一)、本件由臺南縣警察局麻豆分局所製作之道路交通事故現場圖
    ，所載發生時間「九十二年三月二十四日六十五十五分」，
    係「九十三年三月二十四日六十五十五分」之誤；所繪箭頭
    所指方向「朝北」，實係「朝南」之誤等情，有臺灣臺南地
    方法院檢察署公務電話紀錄單乙紙附於同署九十四年核交字
    第一Ｏ六八號卷第三頁為證。故本件判決所載之案發時間及
    雙方行進方向均係以更正後之時間、方向記載，合先敘明。
(二)、被告甲○○固坦承其未注意車前狀況，因過失之致被害人乙
    ○○受有頭部外傷併蜘蛛膜下腔出血、硬腦膜下腔出血等傷
    害之事實不諱，惟辯稱肇事地點並非在交岔路口，且伊並未
    逆向進入由東向西之車道，被害人乙○○是否完全喪失嗅覺
    ，未經客觀之科學儀器鑑定，不足以認定係受有重傷害云云
    。
    (1)經查，根據道路交通事故現場圖所載被告甲○○所騎乘之
      機車停放於距離交岔路口西邊約三點六公尺處而被害人乙
      ○○倒地後所留血跡係在距離交岔路口西邊約六公尺處，
      依照通常情形，除非被害人遭撞擊後又被拖行，否則依其
      所流血跡之位置認定即係撞擊之地點，可堪認為正確。
      本件被告甲○○機車行進之方向為由西向東，而被害人乙
      ○○倒地後所留血跡係在距離交岔路口西邊約六公尺處，
      顯見被告甲○○係撞擊被害人乙○○後繼續往東前進約二
      點四公尺，停止於距離交岔路口西邊約三點六公尺處，撞
      擊地點應係在離交岔路口約六公尺處（約為西向東方向分
      向限制限之終端），此與警卷所附照片顯示之相關位置相
      符，有道路交通事故現場圖乙紙及照片六幀附卷可稽。（
      見警卷第十一頁、十四至十六頁）故被告甲○○辯稱肇事
      地點並非交岔路口，應可採信。
    (2)再查，被害人乙○○倒地後在離分向限制線北方約二點三
      公尺處留有血跡，一般成年人之身高約一百六、七十公分
      ，被害人乙○○當時如站在分向限制線上遭被告甲○○騎
      乘之機車撞擊，而往北方倒地，則與地上所留血跡之位置
      恰好吻合。而被告甲○○所騎乘之機車又停放於分向限制
      線往東延伸之線上，故由被害人乙○○倒地及被告甲○○
      所騎乘之機車停放之位置，可以研判被害人乙○○當時係
      站在分向限制線上遭被告甲○○撞擊應可認定。故被告甲
      ○○辯稱未逆向行駛在對向車道撞到被害人乙○○亦可採
      信。
    (3)然按汽車（包括機車）行駛時，行經無號誌之交岔路口，
      應減速慢行，作隨時停車之準備；又駕駛人應注意車前狀
      況，並隨時採取必要之安全措施，道路交通安全規則第九
      十三條第一項第二款、第九十四條第三項分別定有明文，
      此係汽車駕駛人應盡之注意義務，且依卷附道路交通事故
      調查報告表所示，本件道路交通事故發生時天候晴、日間
      自然光線、路面係柏油鋪裝、乾燥無缺陷、無障礙物、視
      距良好，足見依當時情形，應無不能注意之情事，彼時被
      告甲○○苟能盡其注意，減速慢行，作隨時停車之準備，
      並注意車前狀況，見被害人乙○○徒步行至事故路段分向
      限制線時，即大幅減速慢行，隨時作煞車並閃避之動作，
      亦不致造成被害人乙○○受傷之結果，故被告甲○○於
      本件道路交通事故，致被害人乙○○受有頭部外傷併蜘蛛
      膜下腔出血、硬腦膜下腔出血等傷害，致其嗅覺完全喪失
      （詳如後述），其顯有應注意能注意而不注意之過失責任
      ，且被告甲○○肇事與告訴人乙○○之傷害結果間，復具
      有相當因果關係。
    (4)又本件先後送臺灣省臺南區車輛行車事故鑑定委員會、台
      灣省車輛行車事故覆議鑑定委員會鑑定結果均認被告甲○
      ○駕駛重機車，行經無號誌交岔路口，未減速慢行，未注
      意車前狀況為肇事原因，有鑑定意見書、覆議意見書各一
      份附卷可佐（分見警卷第十八頁、九十四年偵字第一二０
      五號偵查卷第二十頁），前者認定被告甲○○為肇事次因
      ，後者認定被告甲○○為肇事主因，兩者對於過失責任之
      輕重認定雖有所不同，但兩者均認被告甲○○之行為為肇
      事原因則無二致，自可供作法院認定過失責任有無之參考
      。
    (5)被害人乙○○於九十三年三月二十四日因本件車禍被送往
      財團法人臺灣基督長老教會新樓醫院急診，病名為「頭部
      外傷併蜘蛛膜下腔出血、硬腦膜下腔出血，癲癇發作，嗅
      覺喪失」，同日住院，同年四月十二日出院，共住加護病
      房二日，一般病房十八日，九十三年四月三十日至同年六
      月二十九日共門診五次，有該醫院診斷證明書乙紙附於偵
      查卷可稽。（見九十四年核交字第一Ｏ六八號卷第四頁）
      被害人乙○○復於九十四年十一月二十五日至台中榮民總
      醫院耳鼻喉科門診，接受酚基乙基乙醇嗅覺閥值試驗，檢
      查結果為陰性反應，認定嗅覺完全喪失，亦有該院診斷證
      明書乙紙附卷可稽。（見九十四年核交字第一Ｏ六八號卷
      第二八頁）嗣於本院審理時，經被告甲○○同意再請台中
      榮民總醫院加以鑑定，其結果為: 「乙○○君經嗅覺閥值
      檢定檢查，其嗅覺已達完全喪失，依所附新樓醫院麻豆分
      院病歷影本應與車禍所受之傷害有關係」，有臺中榮民總
      醫院九十六年五月二十三日中榮醫企字第0960006901號函
      及所附鑑定書在卷可稽。（見本院卷第五三至五四頁）經
      核臺中榮民總醫院就被害人嗅覺是否完全喪失之鑑定，係
      以嗅覺閥值檢定予以檢查，而且被害人乙○○於九十三年
      三月二十四日因本件車禍於財團法人臺灣基督長老教會新
      樓醫院急診後住院治療，該院即以診斷出被害人乙○○有
      頭部外傷併蜘蛛膜下腔出血、硬腦膜下腔出血、嗅覺喪失
      等症狀，故被告甲○○雖抗辯臺中榮民總醫院之鑑定未經
      以科學方法鑑定，新樓醫院當初未作耳鼻喉科之診斷，臺
      中榮總根據新樓醫院之病歷作鑑定，其結論當然不正確云
      云，並非可採。至於台北榮民總醫院於原審囑託鑑定時函
      覆「由於患者未接受顱內手術，且其所附病例無耳鼻喉門
      診及嗅覺檢查資料，無法評估其嗅覺情況…」，另原審雖
      再囑託國立台灣大學醫學院附設醫院就本件被害人乙○○
      之嗅覺是否已達完全喪失予以鑑定，該院覆稱略謂本院目
      前尚未能提供嗅覺測試之客觀檢查方法（如嗅覺腦磁圖、
      功能性核磁共振或正子掃描等），恐無法提供確切之鑑定
      結果，故而不能受託鑑定，固有該院九十五年七月十八日
      校附醫秘字第０九五０二０七五七六號函在卷可參，然此
      乃個別醫院所作之評估意見，尚難拘束其他醫院鑑定之結
      果。
三、訊據被告乙○○固坦承於上揭時地步行穿越馬路與告訴人即
    被告甲○○碰撞等情，惟矢口否認有何過失傷害之犯行，辯
    稱：被告甲○○之機車係跨越西向東之車道而逆向行駛，且
    行經人車擁擠之菜市場，未減速慢行作隨時停車之準備，仍
    以時速約五十公里行駛，與伊撞擊點位於東向西車道距離中
    央分隔線約二．三公尺處，伊已走過中央分隔線到對向車道
    ，此時在對向車道上之告訴人甲○○是沒有路權可主張的，
    伊無從注意逆向超速行駛之告訴人，告訴人左眉三公分之撕
    裂傷應是其煞車後頭部撞擊其機車所導致，並非伊頭部與告
    訴人頭部相撞之結果云云。
    (1)經查，被告乙○○係於上開交岔路口往西約六公尺之分向
      限制線終點端遭被告騎乘之機車撞擊，撞擊點應在分向限
      制線上，已如上述，則被告乙○○辯稱被告甲○○騎乘之
      機車跨越分向限制線逆向行駛，當時伊已跨越分向限制線
      才遭被告甲○○撞擊云云，並不可採。
    (2)被告乙○○於本件車禍發生當日即送至財團法人臺灣基督
      長老教會新樓醫院麻豆分院急診，依該院之診斷證明書（
      見警卷第二十頁）及病歷（見原審卷第五十七至六十四頁
      ）所載，被告乙○○除頭部有外傷外，身體其他部分均無
      外傷，參以被告乙○○先後於九十三年五月十日、七月二
      十四日警詢時供稱伊走至路中央時被甲○○所駕駛重機車
      ＫＺＩ－二六六號撞到伊的頭部，然後跌倒後腦著地，隨
      後就不清楚了等情（見警卷第一、二頁背面），因被告乙
      ○○除頭部以外均無外傷，顯見被告乙○○身體並未受到
      被告甲○○所騎乘機車之撞擊，且其警詢初詢二次均供稱
      頭部遭撞擊等語，以機車與人身體之高度對比，機車與之
      相撞位置不可能在頭部，故告訴人甲○○所指稱係其頭部
      與被告乙○○之頭部相撞，應可採信。
    (3)按行人穿越道路，劃有分向限制線，不得穿越馬路，修正
      前道路交通安全規則第一百三十四條第二款定有明文，九
      十五年七月一日修正施行之道路交通安全規則，亦維持此
      一規定，而僅移置規定於同條第三款，再依卷附道路交通
      事故現場圖及現場照片所示，被告乙○○倒地之位置係在
      劃有分向限制線（即雙黃實線）旁邊，當時被告乙○○苟
      能盡其注意，注意穿越馬路時不穿越分向限制線，及注意
      左右來車亦不致造成告訴人甲○○受傷之結果，故被告林
      金櫥於本件道路交通事故，致告訴人甲○○受有左眉三公
      分撕裂傷之傷害，其顯有應注意能注意而不注意之過失責
      任，且被告乙○○肇事與告訴人甲○○受傷結果間，復具
      有相當因果關係。
    (4)本件雖曾先後送請台灣省台南區車輛行車事故鑑定委員會
      及台灣省車輛行車事故覆議鑑定委員會鑑定肇事責任歸屬
      ，惟其關於被告乙○○部分，將其違反禁止穿越馬路分向
      限制線，誤認係違反未設有行人穿越道亦非禁止穿越之路
      段穿越道路時，應注意左右無來車，始可小心迅速穿越之
      規定，有各該鑑定意見書函文附卷可稽（分見警卷第十八
      頁、九十四年偵字第一二０五號偵查卷第二十頁），故此
      部分之鑑定意見，本院認不具參考價值，亦併敘明。
四、綜上所述，被告甲○○、乙○○上開所辯顯均係卸責之詞，
    不足採信，本件事證明確，渠等犯行均足堪認定。
五、被告行為後，刑法業於九十四年一月七日修正公布，並於九
    十五年七月一日施行，（一）刑法第四十一條第一項前段易
    科罰金之規定業已修正變更，新法規定：「犯最重本刑為五
    年以下有期徒刑以下之刑之罪，而受六個月以下有期徒刑或
    拘役之宣告者，得以新臺幣一千元、二千元或三千元折算一
    日，易科罰金。」但依據舊法及修正前罰金罰鍰提高標準條
    例第二條前段規定，被告行為時易科罰金折算標準，應以銀
    元三百元折算一日，經折算為新臺幣後，應以新臺幣九百元
    折算一日，比較修正前後之易科罰金折算標準，當以修正前
    之規定，較有利於被告，應依刑法第二條第一項本文規定，
    適用修正前刑法第四十一條第一項前段規定。（二）修正前
    刑法第六十二條前段規定：「對於未發覺之罪自首而受裁判
    者，減輕其刑」，屬於必減之規定，較諸現行刑法第六十二
    條前段：「對於未發覺之罪自首而受裁判者，得減輕其刑」
    之規定，係由法院斟酌裁量是否對於自首之行為人予以減刑
    ，自以修正前自首規定有利於被告，應依刑法第二條第一項
    本文規定，適用修正前刑法第六十二條前段之規定。
六、核被告甲○○所為係犯刑法第二百八十四條第一項後段過失
    致重傷害罪；乙○○所為係犯刑法第二百八十四條第一項前
    段過失傷害罪。被告二人在肇事後於警方尚不知何人犯罪前
    ，即主動向前往處理之員警連榮宗坦承肇事之犯行，並接受
    裁判等情，有臺南縣警察局麻豆分局道路交通事故肇事人自
    首情形紀錄表在卷可稽（見警卷第二十三頁），符合修正前
    刑法第六十二條前段規定之自首要件，依法均應減輕其刑。
七、原審以被告乙○○過失傷害之犯行，罪證明確，因予適用刑
    法第二條第一項、第二百八十四條第一項前段、修正前刑法
    第四十一條第一項前段、第六十二條前段，刑法施行法第一
    條之一，修正前罰金罰鍰提高標準條例第二條之規定，並審
    酌本件交通事故因被告二人同有肇事原因、各別所受之傷勢
    輕重、均尚未達成民事和解及犯罪後態度等一切情狀，對被
    告乙○○量處拘役二十日之刑，並諭知易科罰金之折算標準
    。本院經核原判決認事用法，均無違誤，量刑亦稱妥適。被
    告乙○○上訴意旨指摘原判決不當，為無理由，應予駁回。
八、另原審以被告甲○○罪證明確，予以論罪科刑固非無見，惟
    查，被害人乙○○因被告甲○○之過失行為致嗅覺完全喪失
    之重傷害結果，所為應係犯刑法第二百八十四條第一項後段
    過失致重傷害罪，原審未察，遽以刑法第刑法第二百八十四
    條第一項前段過失傷害罪論處，顯有未當，公訴人上訴意旨
    指摘原審未針對被害人乙○○之嗅覺是否完全喪失作詳細之
    鑑定，僅論被告甲○○犯過失傷害罪，有所不當，請求撤銷
    改判，為有理由。爰審酌本件交通事故因被告二人同有肇事
    原因、各別所受之傷勢輕重、均尚未達成民事和解及犯罪後
    態度等一切情狀，量處有期徒刑六月，並諭知易科罰金之折
    算標準。
據上論斷，應依刑事訴訟法第三百六十八條、第三百六十九條第
一項前段、第三百六十四條、第二百九十九條第一項前段，刑法
第二條第一項前段、第二百八十四條第一項前段、後段、修正前
刑法第四十一條第一項、修正前刑法第六十二條前段，刑法施行
法第一條之一，修正前罰金罰鍰提高標準條例第二條，判決如主
文。
本案經檢察官劉得鉦到庭執行職務
中　　華　　民　　國　　96　　年　　7　　月　　10 　  日
                  刑事第六庭  審判長法　官  蔡崇義
                                    法　官  董武全
                                    法　官  曾文欣
以上正本證明與原本無異。
不得上訴。
　　　　　　　　　　　　　　　　　　書記官  李育儒
中　　華　　民　　國　　96　　年　　7 　　月　　11　　日
附錄本件論罪科刑法條：
中華民國刑法第284條第1項（過失傷害罪）
因過失傷害人者，處6月以下有期徒刑、拘役或5百元以下罰金，
致重傷者，處1年以下有期徒刑、拘役或5百元以下罰金。
